臺灣彰化地方法院民事判決　九十一年度訴字第七六九號
　　原　　　告　仕峰貿易股份有限公司
　　法定代理人　甲○○
　　被　　　告　乙○○
右當事人間請求返還所有物等事件，本院判決如左：
    主      文
被告應將車牌號碼ＰＬ－６２３６號、引擎號碼：四ＡＦ００二一五一號、汽缸容量
１５８７ＣＣ之豐田牌自小客車壹部返還原告。
訴訟費用由被告負擔。
本判決於原告以新臺幣萬陸仟元供擔保後得假執行，但被告如於假執行程序實施前
，以新台幣壹拾萬捌仟元為原告預供擔保，得免為假執行。
    事      實
甲、原告方面：
一、聲明：除假執行擔保金額及免為假執行部分外，如主文所示。
二、陳述：
（一）車牌號碼ＰＬ－６２３６、引擎號碼：四ＡＦ００二一五一號、汽缸容量１５
      ８７ＣＣ之豐田牌自小客車（下稱系爭汽車）為原告所有，自民國（下同）八
      十一年五月二十九日原告購買時起，即由被告占有使用迄今，屢經催討，被告
      均置之不理，爰提起本訴，請求返還所有物。
（二）被告占有系爭汽車乃係因其任職於原告公司，原告因職務需要將系爭汽車交付
      被告占有使用，屬於使用借貸之性質，系爭汽車是於八十一年五月二十九日購
      買，一直由被告使用，後來被告於八十二年十二月離職，並將車子開走，且因
      為被告是原告法定代理人的父親，礙於人情故不輕易興訟，然十五年時效將屆
      ，不得已原告始提起本訴，另依據使用借貸的法律關係請求被告返還系爭汽車
      。
三、證據：提出存證信函一份、所得稅扣繳暨免扣繳憑單二份（以上均影本）、戶籍
    謄本一份、經濟部函及原告公司變更登記資料各一份等為證。
乙、被告方面：
一、聲明：
（一）原告之訴及其假執行聲請均駁回。
（二）如受不利判決，願供擔保請准免為假執行。
二、陳述：
（一）系爭汽車係被告之子即原告法定代理人所購買而登記在原告公司名下，於八十
      二年間原告法定代理人向被告表示，願將系爭汽車交與被告使用，並由被告占
      有使用至今，被告當時對原告法定代理人之孝心甚為感動，惟因擔心原告法定
      代理人無代步工具，故將被告所有車牌號碼：000－0000、雷諾牌汽車
      移轉占有與原告法定代理人使用至今，被告基於與原告上開互易關係，自有占
      有使用系爭汽車的合法權源，並非無權占有。
（二）被告並不是與原告有僱傭關係而使用系爭汽車，而是因為與原告法定代理人父
      子間的關係而使用系爭汽車，被告否認是基於使用借貸的關係占有系爭汽車。
      被告主張是基於贈與或互易的關係，而取得系爭車輛的所有權。且原告既然主
      張被告已占有系爭汽車超過五年的事實，則被告主張依時效取得系爭汽車之所
      有權，被告主張依據民法九百四十四條之規定，推定被告是所有的意思善意、
      和平、公然的占有；並依據民事訴訟法第二百八十一條之規定，被告就取得時
      效之其他要件毋庸舉證，原告若有反證，應由原告來舉證。
三、證據：提出台灣省公路局自行收納款項收據三份、汽車燃料使用費繳款書八份、
    使用牌照稅繳款書八份、汽車保險單一份（以上皆影本）等為證。
    理      由
一、本件原告主張：系爭汽車為原告所有，自八十一年五月二十九日購買時起即由被
    告占有使用迄今，屢經催討，被告均置之不理。被告占有系爭汽車乃係因其任職
    於原告公司，原告因職務需要將系爭汽車交付被告占有使用，屬於使用借貸之性
    質，後來被告於八十二年十二月離職，並將車子開走，因被告是原告法定代理人
    之父，礙於人情故不輕易興訟，然十五年時效將屆，不得已原告始提起本訴，爰
    競合依據所有物返還請求權及使用借貸的法律關係請求被告返還系爭汽車等語；
    被告則以：被告並不是與原告有僱傭關係而使用系爭汽車，而是因為與原告法定
    代理人父子間的關係而使用系爭汽車，被告否認是基於使用借貸的關係占有系爭
    汽車，被告主張是基於原告贈與，或是原告以系爭汽車與被告所有車牌號碼：0
    00－0000、雷諾牌汽車互易的關係，而取得系爭車輛的所有權，被告另主
    張根據民法第七百六十八條因時效取得系爭汽車所有權等語，資為抗辯。
二、原告主張：系爭汽車為原告所有，自八十一年五月二十九日購買時起即由被告占
    有使用迄今，曾經原告催討返還，被告置之不理等情，有存證信函一份、汽車燃
    料使用費繳款書四份、使用牌照稅繳款書四份（以上皆影本）為證，並為被告所
    不爭執，自堪信為真實。
三、按所有人行使物上請求權時，現占有人若對於請求權人就其物有所有權存在之事
    實無爭執，而僅以非無權占有為抗辯者，原告於被告無權占有之事實，無舉證責
    任，被告應就其取得占有，係有正當權源之事實證明之，如不能證明，應認原告
    之請求為有理由（最高法院七十二年台上字第一五五二號判決參照）。本件被告
    對於系爭汽車為原告於八十一年五月二十九日購買等情既不爭執，並自認系爭汽
    車係由原告法定代理人交付被告使用（見本院卷第十八頁）。惟以其占有系爭汽
    車係基於原告之贈與，或以其所有車牌號碼：000－0000、雷諾牌汽車與
    原告互易之關係占有系爭汽車，並非無權占有等語置辯，參諸首開說明，自應由
    被告就兩造間贈與或互易契約之成立，負舉證責任。經查，原告堅決否認曾將系
    爭汽車贈與被告，而被告就兩造間曾就系爭汽車有何贈與之合意，除以被告與原
    告法定代理人間為父子關係為據外，並未提出任何積極證據證明之。然查，公司
    法定代理人與公司法人分屬不同之權利義務主體，各有獨立之人格，系爭汽車既
    為原告公司所有，而非原告法定代理人之個人財產，被告自不能僅憑其與原告法
    定代理人誼屬父子，即謂原告法定代理人交付系爭汽車之占有與被告，即謂其占
    有系爭汽車之法律上原因係基於原告之贈與。次查，關於被告辯稱：其曾於八十
    二年間以車牌號碼：000－0000、雷諾牌汽車與原告互易系爭汽車乙節，
    被告無非係以系爭汽車八十二年度以後之行車執照費、汽車燃料使用費、汽車使
    用牌照稅均由其繳納，而前開雷諾汽車之稅捐規費等收據，被告僅持有八十一年
    度以前部分，八十二年度以後部分則不與焉；且系爭汽車第三人責任險之保險單
    被保險人亦為被告等語為憑，並以台灣省公路局自行收納款項收據三份、汽車燃
    料使用費繳款書八份、使用牌照稅繳款書八份、汽車保險單一份（以上皆影本）
    等為據。然原告既堅決否認有何以系爭汽車與被告所有上開雷諾牌汽車互易之行
    為，亦否認曾使用被告所稱之雷諾牌汽車，而被告就前開雷諾牌汽車之稅捐規費
    等收據，僅持有八十一年度以前部分，八十二年度以後部分未能提出，並不能證
    明該雷諾牌汽車八十二年度以後之稅捐、規費係由原告法定代理人繳納，或原告
    法定代理人曾占有使用該雷諾牌汽車，而更得據此推論兩造間有何互易之行為；
    且系爭汽車自八十二年度以後之行車執照費、汽車燃料使用費、汽車使用牌照稅
    均由被告繳納，第三人責任險之被保險人亦為被告，衡情亦僅證明被告確曾繳納
    上開費用，並以自己名義投保第三人責任保險，並無從直接證明兩造間有何成立
    互易契約之合意存在，否則豈非任何人率以自己名義為他人繳納稅捐或購買保險
    ，即得任意主張對該汽車之所有權存在；再參以上開雷諾牌汽車既自七十六年即
    有繳納燃料使用費之紀錄，而系爭汽車則為八十一年始由原告購買，兩部汽車之
    年份及價值客觀上均差距甚大，且系爭汽車之登記名義人迄今仍為原告，並未變
    更。本院認原告所稱：「將系爭汽車之單據寄給被告去繳納，係基於使用者付費
    之原則，並非要將車子送給被告」（見本院卷第七十二頁）等情，尚屬可信，而
    被告既不能證明兩造間有何成立贈與或互易契約之合意，亦不能證明原告確曾占
    有使用該雷諾牌汽車，是應認被告辯稱：其係基於原告贈與或與原告互易占有系
    爭汽車，並非無權占有云云，顯屬無據。
四、被告雖另辯稱：原告既然主張被告已占有系爭汽車超過五年的事實，則被告主張
    依時效取得系爭汽車之所有權，且被告主張依據民法九百四十四條之規定，推定
    被告是所有的意思善意、和平、公然的占有；並依據民事訴訟法第二百八十一條
    之規定，被告毋庸舉證，原告若有反證，應由原告來舉證云云。然查，本件原告
    主張：被告占有系爭汽車乃係因其任職於原告公司，原告因職務需要將系爭汽車
    交付被告占有使用等情，業據原告提出所得稅扣繳暨免扣繳憑單二份，證明被告
    自八十一年一月至八十二年十二月確係任職於原告公司，被告辯稱：其當時是在
    照顧原告房子，並無在原告公司任職云云，顯與客觀事實不符；且被告既對於系
    爭汽車為原告於八十一年五月二十九日購買不爭執，並自認系爭汽車係由原告法
    定代理人交付被告使用，而被告關於其占有系爭汽車係基於原告之贈與或與原告
    互易之關係之抗辯，並無足取，已如前述。由系爭汽車確係在被告任職原告公司
    之期間內購買，並在該期間內由原告法定代理人交付被告等情對照以觀，應認原
    告主張：被告占有系爭汽車乃係因其任職於原告公司，原告因職務需要將系爭汽
    車交付被告占有使用等情，尚屬可信。按占有依其所由發生之事實之性質，無所
    有之意思者，其占有人對於使其占有之人表示所有之意思時起，為以所有之意思
    而占有；其因新事實變為以所有之意思占有者，亦同，民法第九百四十五條定有
    明文。茲被告占有系爭汽車既係基於原告因職務需要而交付，占有之始自非以所
    有之意思占有，被告既未有依照上開規定，變為以所有之意思占有之情事，其所
    有權之取得時效，自無從開始進行，是被告辯稱：其已依時效取得系爭汽車之所
    有權云云，亦屬無憑。
五、按所有人對於無權占有或侵奪其所有物者得請求返還之，民法第七百六十七條前
    段定有明文，本件原告因職務需要將系爭汽車交付被告占有使用，被告離職後經
    原告催討仍拒不交還，被告就系爭汽車之占有顯乏正當權源，從而原告據以提起
    本訴請求返還系爭汽車，即無不合，應予准許。
六、本件原告基於所有物返還請求權及使用借貸法律關係請求被告返還系爭汽車，為
    競合合併，本院既認原告本於所有物返還請求權之主張為有理由，已達原告請求
    之經濟目的，就使用借貸部分即毋庸論列，附此敘明。
七、兩造分別陳明願供擔保聲請宣告假執行或免為假執行，經核均無不合，爰分別酌
    定相當擔保金額准許之。
據上論結，本件原告之訴為有理由，依民事訴訟法第七十八條、第三百九十條第二項
第三百九十二條，判決如主文。
中　　　華　　　民　　　國　　九十一　　年　　十一　　月　　二十九　　日
                                臺灣彰化地方法院民事第一庭
~B審判長法官　林金灶
~B　　　法官　羅秀緞
~B　　　法官　王昌鑫
右為正本係照原本作成。
如對本判決上訴，應於判決送達後二十日內向本院提出上訴狀。
~B法院書記官　梁高賓
中　　　華　　　民　　　國　　九十一　　年　　十一　　月　　二十九　　日
